臺灣高等法院刑事判決　　　　　　　　99年度上訴字第3815號
上　訴　人　臺灣板橋地方法院檢察署檢察官
被　　　告　王存輔
選任辯護人　張伯時　律師
上列上訴人因被告偽造文書等案件，不服臺灣板橋地方法院98年
度訴字第3808號，中華民國99年7月29日第一審判決（起訴案號
：臺灣板橋地方法院檢察署98年度調偵字第1636號），提起上訴
，本院判決如下：
    主  文
上訴駁回。
    理  由
一、公訴意旨略以：被告王存輔為永力升實業有限公司（下稱永
    力升公司，現登記名義負責人為被告之子王舜民）之實際負
    責人，告訴人楊雲龍則係正祺建設實業股份有限公司（下稱
    正祺公司）之實際負責人。被告因自身債信不良，為便於向
    銀行貸款，於民國92年10月9日出面與楊雲龍簽立合夥契約
    ，雙方約定由被告提供資金，楊雲龍則提供正祺公司之營利
    事業登記證及信用良好之負責人，共同合夥經營正祺公司，
    公司承包之建案扣除應繳納稅額後，被告占有70％股權，楊
    雲龍則占有30％股權，雙方均不登記為正祺公司之股東，而
    被告部分則尚提供2名股東供登記，惟不得參與正祺公司獲
    利之分配。楊雲龍遂於93年7月15日將正祺公司負責人變更
    登記為韓寶儀，被告則將其子王舜民、女兒王若婷（以上2
    人另由檢察官為不起訴處分）登記為正祺公司之股東，惟由
    被告受任為實際負責人，楊雲龍並將正祺公司之支票帳戶及
    正祺公司銀行帳戶之印鑑章交予被告保管使用。詎被告竟基
    於行使偽造私文書及意圖為他人不法所有之詐欺犯意，於94
    年3月間某日，利用正祺公司欲設定抵押權於債權人李香吉
    、林茂雄之機會，向韓寶儀佯稱需正祺公司印鑑章以利辦理
    抵押權設定事宜，實際上卻將所有權買賣契約書混雜於設定
    抵押權文件內，致韓寶儀陷於錯誤，交付正祺公司大小章予
    被告，被告則趁機盜蓋正祺公司印鑑章於土地所有權移轉契
    約書上，嗣持向地政機關辦理移轉登記以行使之，而將正祺
    公司所有之臺北縣三重市○○段826、827等地號土地，於94
    年4月13日，移轉登記為不知情之王舜民所有，足生損害於
    正祺公司；復基於意圖不法利益之背信犯意及意圖為自己不
    法所有之侵占犯意，以其任正祺公司實際經營者之機會，再
    將其受任持有正祺公司所有之臺北縣淡水鎮○○段549、550
    、551、552、553、554等地號土地，於94年4月22日，逕移
    轉登記為永力升公司所有，再於96年5月18日將上開臺北縣
    淡水鎮○○段等地號之土地設定最高限額2500萬元之抵押權
    予沈其晃、鍊媛熙，因而違背其任務，致生損害於正祺公司
    。因認被告涉犯刑法第216條、第210條之行使偽造私文書、
    同法第342條第1項之背信、同法第339條第1項之詐欺取財、
    同法第335條第1項之侵占等罪嫌。
二、按犯罪事實應依證據認定之，無證據不得認定犯罪事實；不
    能證明被告犯罪者，應諭知無罪之判決，刑事訴訟法第154
    條第2項、第301條第1項分別定有明文。認定犯罪事實所憑
    之證據，雖不以直接證據為限，間接證據亦包括在內；然而
    無論直接或間接證據，其為訴訟上之證明，須於通常一般之
    人均不致有所懷疑，而得確信其為真實之程度者，始得據為
    有罪之認定，倘其證明尚未達到此一程度，而有合理之懷疑
    存在時，事實審法院復已就其心證上理由予以闡述，敘明其
    如何無從為有罪之確信，因而為無罪之判決，尚不得任意指
    為違法（最高法院76年台上字第4986號判例意旨參照）。又
    被害人之陳述如無瑕疵，且就其他方面調查又與事實相符，
    固足採為科刑之基礎，倘其陳述尚有瑕疵，而在未究明前，
    遽採為論罪科刑之根據，即難認為適法（最高法院61年台上
    字第3099號判例意旨參照）。
三、本件公訴人認被告王存輔涉犯上揭公訴意旨所示罪嫌，無非
    係以被告之供述、告訴人楊雲龍及韓寶儀之指訴、證人林朱
    全、林茂雄及蔡舒如等人之證述、合夥契約書、土地登記謄
    本、中國農民銀行併入合作金庫商業銀行之網路查詢資料、
    合作金庫商業銀行大橋分行99年4月16日合金大橋字第09900
    01285號函及所檢送之附件、告訴人提出之第一類票據信用
    資料查覆單、被告與林茂雄簽訂之合建契約書、土地登記謄
    本暨所有權狀、律師函、中國農民銀行大同分行簽呈、抵押
    權塗銷同意書、土地登記申請書等影本為其主要論據。
四、訊據被告固坦承伊於92年10月9日與告訴人楊雲龍簽訂合夥
    契約，約定由被告負責覓妥出資人提供資金，由楊雲龍提供
    正祺公司之營利事業登記證及信用良好之負責人1位暨公司
    、負責人印鑑章並開立銀行帳戶以共同承包工程，於雙方合
    夥期間，臺北縣三重市○○段826、827等地號土地（下簡稱
    永德段土地）及臺北縣淡水鎮○○段549、550、551、552、
    553、554等地號土地（下簡稱米蘭段土地）均曾經登記在正
    祺公司名下，嗣永德段土地已於94年4月13日移轉登記至王
    舜民名下；米蘭段則於94年4月22日移轉登記至永力升公司
    名下等情無訛，惟自始均堅決否認有公訴人所指之犯行，辯
    稱：上揭土地之移轉過戶，均有徵得告訴人楊雲龍及韓寶儀
    之同意，由韓寶儀在所有權移轉契約書上蓋章用印，其中米
    蘭段之所有權移轉契約書上並有韓寶儀之簽名，伊絕無公訴
    人所指夾帶文件、盜蓋正祺公司印鑑章之行為等語。本案因
    被告與告訴人間對於系爭不動產辦理所有權移轉登記有無經
    雙方同意乙節，各執一詞，亦無書面佐證之，自無從直接認
    定，是僅能就被告辦理系爭不動產移轉登記是否具備合理正
    當理由及佐以其他間接證據，進而推論雙方是否有同意，合
    先敘明。
五、本院認定被告辦理系爭不動產移轉登記應具有合理正當理由
    之證據及理由
(一)被告於92年10月9日與告訴人楊雲龍簽訂合夥契約，約定由
    被告負責覓妥出資人提供資金，由楊雲龍提供正祺公司之營
    利事業登記證及信用良好之負責人1位暨公司、負責人印鑑
    章並開立銀行帳戶以共同承包工程，於雙方合夥期間，上揭
    永德段土地及米蘭段土地均曾經登記在正祺公司名下，嗣永
    德段土地於94年4月13日移轉登記至王舜民名下；米蘭段土
    地則於94年4月22日移轉登記至永力升公司名下等情，業據
    被告坦認無訛，且有合夥契約書、土地登記謄本、土地所有
    權狀等影本附卷可稽（見94年度交查字第301號卷第26頁、
    第47至60頁、第74至81頁），此部分事實固堪認定。惟觀諸
    相關土地所有權移轉契約書所示（見95年度偵字第4011號卷
    第111至115頁），上揭永德段土地、米蘭段土地係由正祺公
    司於94年4月6日、同年月8日，均以買賣之名義，分別移轉
    所有權予買受人王舜民、永力升公司，各該契約書上均蓋有
    正祺公司及其負責人韓寶儀之印文，其中米蘭段土地所有權
    移轉契約書上更有韓寶儀之簽名，而告訴人楊雲龍、韓寶儀
    均未否認該等印文、簽名之真正，是從形式上加以觀察，上
    揭永德段、米蘭段土地之所有權移轉均係出於當事人間之合
    意。
(二)本件系爭永德段土地，原係由被告（原名王得福）出面與地
    主羅糖、羅春男等人接洽合建事宜，經地主同意將該等土地
    暫登記在正祺公司名下。上揭米蘭段土地，其中549、550、
    551、552等地號4筆，係被告以其所經營之永力升公司名義
    向黃世博買受而來（土地原登記在黃世博之妹張麗莉名下）
    ，因擬由正祺公司承作合建，由被告指示黃世博配合將該等
    土地轉讓至正祺公司名下；至於553、554地號2筆，原係由
    被告以永力升公司名義與地主林朱全、鄭寶玉洽談合建事宜
    ，嗣由正祺公司承作合建，而將該等土地暫登記在正祺公司
    名下等情，業據被告陳明在卷，並經證人黃世博證述屬實（
    見原審卷(一)第222頁），復有同意書（見原審卷(一)第33頁）
    、不動產買賣契約書等影本可稽（見95年度偵字第4011號卷
    第102至107頁），顯見上揭永德段土地、米蘭段土地均係經
    由被告接洽合建事宜，而登記在正祺公司名下，純因當時擬
    以正祺公司為合建起造人之便宜安排，並非以正祺公司之財
    力所購入，究其法律關係，應僅是借名登記在正祺公司名下
    而已，初無讓正祺公司實質擁有該等土地所有權並得以任意
    加以處分之意思至灼。又上揭永德段土地、米蘭段土地登記
    至正祺公司名下，其相關價金及土地增值稅均係由被告負責
    籌措乙節，亦據告訴人楊雲龍陳明無訛。而被告與告訴人楊
    雲龍所簽訂之合夥契約，乃約定由被告負責覓妥出資人提供
    資金，由楊雲龍提供正祺公司之營利事業登記證及信用良好
    之負責人1位暨公司、負責人印鑑章並開立銀行帳戶以共同
    承包工程，觀其性質，應係被告向告訴人借殼營業，惟被告
    嗣後於94年3月23日即已將正祺公司之營利事業登記證、章
    程名冊、空白支票、支票票根、對帳單等物交還給正祺公司
    之名義負責人即告訴人韓寶儀，有韓寶儀書立之字據1紙可
    憑（見原審卷(一)第34頁），堪認斯時被告與告訴人楊雲龍間
    已無意繼續維持合夥關係甚明。值此情況，被告將其先前籌
    得之上揭永德段土地、米蘭段土地移轉至其所經營之永力升
    公司或其所指定之王舜民名下，設法繼續完成合建，尚難謂
    有何違反常情之處。
(三)被告究有無以夾帶方式盜用印文辦理系爭不動產移轉登記？
  (1)告訴人韓寶儀於偵訊時固指稱：（問：正祺公司大小章是否
    由妳保管？）原本我是交由楊雲龍保管，但因為94年3月下
    旬楊雲龍出差，所以才交給我保管，當時被告是向我表示要
    我蓋向銀行設定抵押及向私人借款之相關文件，後來被告嫌
    我蓋太慢，所以我就將印章交給被告蓋，沒想到被告利用那
    個機會，將一些過戶之相關文件夾帶其中云云（見95年度偵
    字第4011號卷第158頁），惟嗣於原審準備程序時指稱：94
    年3 月份以前，正祺公司大小章都是由楊雲龍保管，94年3
    月份我有把公司大小章拿回來，我記得在94年3月底，米蘭
    段土地要繳1筆土地增值稅，是繳稅期限的最後一天，被告
    帶蔡代書（指蔡舒如）跟楊茂雄到我服務的公司，拿1疊文
    件給我蓋章，我拿正祺公司大小章出來蓋，被告嫌我蓋太慢
    ，就說由代書幫我蓋，所以我就把正祺公司大小章交給代書
    ，我當時只有蓋前面1、2張，所以後來蓋了什麼我不清楚，
    蓋完章之後，被告有叫我簽名，我不是很懂，且公司急著要
    用錢，所以才會簽名云云（見原審卷(一)第45頁正、反面），
    後於原審審理時證稱：（檢察官問：為何會在米蘭段土地買
    賣所有權移轉契約書上簽名？）這樣格式的簽字我只有簽1
    次，就是94年3月31日楊雲龍打電話給我，說米蘭段土地今
    天是最後一天繳增值稅，被告會來設定抵押，後來被告就帶
    林茂雄跟一位蔡代書來找我，被告拿1張850萬元的本票要我
    在後面背書、簽字、蓋章，又拿一些文件叫我簽字，我以為
    是要設定抵押所以就簽字了。（檢察官問：會計吳小姐隔天
    拿一些資料給妳蓋，說印章蓋不完整要補印，情形如何？）
    吳小姐來就拿了一疊說這是被告前幾天拿來蓋，說騎縫章沒
    有蓋好，要補蓋，我就把章拿給吳小姐，由她自己蓋，我在
    旁邊看她蓋騎縫章，當時只有我跟吳小姐兩個人云云（見原
    審卷(一)第220頁）。是依告訴人韓寶儀之陳述，其就上揭米
    蘭段土地部分，起初係稱由其將正祺公司大小章交給被告蓋
    印文書，嗣改稱交給蔡代書用印，其後又稱於數日之後交給
    會計吳小姐用印，其前後陳述不一，已難謂無瑕疵可言。另
    就上揭永德段土地部分，告訴人韓寶儀證稱：（檢察官問：
    永德段土地所有權移轉契約書是否是妳用印？）公司要蓋印
    章，楊雲龍都會打電話告訴我，之後被告就會去我之前的公
    司拿資料給我蓋章，第一次94年間被告來的時候，我拿章要
    出來蓋，我蓋了1張，被告就說我蓋的很慢，被告說他要蓋
    ，我就把章交給被告讓他蓋，我有跟被告說為何有些資料都
    沒有寫字，被告說那事後再填上去就好了……因為文件很多
    ，我記得不是很清楚，我是發覺有些地方是空白，至於是哪
    些地方我不記得，土地的文書一堆，我看起來每一張都很類
    似，被告把章拿去蓋的時候，當場沒有其他人，只有我跟被
    告兩個人云云（見原審卷(二)第99頁）。縱令告訴人韓寶儀所
    述當時係將印章交由被告、蔡代書或會計吳小姐蓋印文書非
    虛，充其量亦應解為係當場授權他人用印，效力應與告訴人
    韓寶儀親自蓋印者無異。蓋告訴人韓寶儀為具備通常智識程
    度之成年人，學歷為商職畢業，從事財務會計方面工作，此
    據韓寶儀陳明在卷（見原審卷(一)第219頁），顯非毫無社會
    經驗之人，其當時負責保管正祺公司之大小章，於被告持相
    關文件用印之際，自始至終均在現場，衡情對於用印文件應
    無渾然未覺之理，且告訴人韓寶儀既有發現文件中有部分空
    白未填，亦可認其於用印時應有審視文件內容，而非僅依被
    告指示盲目蓋章。況上揭米蘭段土地之所有權移轉契約書，
    其上除有正祺公司及其負責人韓寶儀之印文外，並由韓寶儀
    親自簽名，以昭慎重，而該文書既係以打字方式標明「買賣
    所有權移轉契約書」、「出賣人正祺建設實業股份有限公司
    」，告訴人韓寶儀於簽名時自可得知該文件係約定轉讓土地
    所有權之用，被告於告訴人韓寶儀面前當場蓋用正祺公司印
    章，甚至由韓寶儀親自簽名確認，豈容韓寶儀事後一概推為
    不知？再者，若被告如公訴人所指將所有權買賣契約書混雜
    於設定抵押權文件內，趁機盜蓋正祺公司之印鑑章，衡情被
    告應無可能要求告訴人韓寶儀於上開買賣契約書上簽名，增
    加自己犯行曝光之機會，是被告辯稱上揭土地之移轉過戶，
    均有徵得告訴人楊雲龍及韓寶儀之同意，尚非全然無據，在
    無事證足以證明有特殊情由之下，洵難僅憑告訴人韓寶儀之
    有瑕疵片面指訴，遽斷被告確有公訴人所指夾帶文件、盜用
    印章之犯行。至於告訴人楊雲龍當時不在現場，所述均屬聽
    聞他人傳述或自行臆測之詞，益發不能憑以認定被告犯罪。
    公訴人遽以上開移轉登記對正祺公司及告訴人韓寶儀未有利
    益可言，自無同意之理，而認定被告必定有夾帶文件、盜蓋
    印章等不正當行為，即無可採。何況，縱認正祺公司於被告
    與告訴人楊雲龍合夥期間有衍生票據或借款債務，楊雲龍因
    而不肯輕易將上揭永德段土地、米蘭段土地移轉出去，惟本
    案仍不能排除係楊雲龍當時未明確指示韓寶儀究竟在哪些文
    件上用印，便將正祺公司大小章交由韓寶儀保管使用，嗣由
    韓寶儀同意，在上開土地所有權移轉契約書上蓋用之合理可
    能性，倘此，被告與告訴人楊雲龍間至多亦僅有民事糾葛問
    題，應循民事途徑解決，於無證據足認被告犯罪之情況下，
    不能僅因告訴人楊雲龍對於被告在合夥期間之作為多所責難
    ，即輕率認定被告犯罪。
  (2)至證人林茂雄於原審審理時證稱：當時被告出面找我朋友，
    我剛好在我朋友那邊，被告說增值稅第二天就到期，不繳納
    會被罰款，要把臺北縣淡水鎮○○段553、554地號土地跟我
    朋友合建，我就主動說850萬元我借你好了，隔天被告就來
    找我……繳增值稅後，土地就可以變成正祺公司的，然後設
    定抵押權給我，被告有帶我去正祺公司，位於臺北市○○○
    路，準備一些文件要去設定……被告當時已經準備好文件，
    帶我去找正祺公司董事長韓寶儀……當時本來是韓寶儀在蓋
    章，但因為韓寶儀蓋的太慢，被告就說他來蓋比較快，然後
    被告就把章拿過來自己蓋等語（見原審卷(二)第8頁、第14頁
    正、反面）。另證人蔡舒如於偵訊時證稱：當初林茂雄有意
    願要投資正祺公司名下淡水土地（指上揭米蘭段土地）之開
    發案，當時代表正祺公司出面來談的人是被告……後來就我
    所知林茂雄有借錢給被告幾百萬元，以正祺公司名下淡水土
    地設定抵押給林茂雄，要簽立設定抵押契約書時，是我第一
    次見到韓寶儀，當時被告有說今天就是要辦理設定抵押給林
    茂雄的事，當天我看到的資料除了辦理設定抵押的文件之外
    ，還有其他資料，但我不知道那是什麼文件，我有看到韓寶
    儀將正祺公司的章交給被告，由被告使用印章來蓋……被告
    在使用正祺公司印章時，韓寶儀只有在旁邊等，並沒有去看
    被告究竟用印在哪些文件上等語（見95年度偵字第4011號卷
    第196、197頁）；嗣於原審審理時證稱：我現在已經沒有印
    象了，主要應該是以偵訊時所述為準（見原審卷(二)第13頁）
    。上開證人固僅敘及被告向林茂雄借款以繳納臺北縣淡水鎮
    ○○段553、554地號土地之土地增值稅，俾將該2筆土地所
    有權移轉至正祺公司名下，並設定抵押權予林茂雄以擔保借
    款之經過情形，均未提到渠等知悉上揭米蘭段土地6筆會再
    移轉至永力升公司名下；惟此應係林茂雄、蔡舒如當時所關
    切者，係攸關自身利害之抵押權設定事宜，而上揭米蘭段土
    地於過戶給正祺公司之後，是否再轉讓至永力升公司名下，
    乃被告與告訴人楊雲龍間之內部事務協議，非為林茂雄等人
    所知悉，是自難以上開證言，即逕認被告當時與韓寶儀見面
    ，僅單純處理抵押權設定書類之用印而已，此徵之證人蔡舒
    如更證稱：「當天我看到的資料除了辦理設定抵押的文件之
    外，還有其他資料」等語，尤屬昭然。至於證人林茂雄、蔡
    舒如證稱：韓寶儀當時有將正祺公司印章交給被告，由被告
    使用；韓寶儀只有在旁邊等，並沒有去看等語，即令屬實，
    惟查上揭米蘭段土地之所有權移轉契約書，其上除有正祺公
    司及其負責人韓寶儀之印文外，並由韓寶儀親自簽名確認，
    可見韓寶儀縱於被告用印時未在旁邊，但至少於簽字時已可
    檢視文書，而該文書係以打字方式標明「買賣所有權移轉契
    約書」、「出賣人正祺建設實業股份有限公司」，顯而易見
    係約定轉讓土地所有權，是即難僅憑告訴人韓寶儀當時交付
    並同意被告代為用印，且於被告用印時未在旁檢視，即推斷
    被告有夾帶盜用印文於其他文件上。雖公訴人以被告當天帶
    同林茂雄、蔡舒如前往找告訴人韓寶儀用印，因告訴人韓寶
    儀獨自一人面對被告3人，處於孤立狀態，且被告又以時間
    緊迫告訴人用印太慢為由要求代為用印，致告訴人韓寶儀受
    有心理壓力，而無從確實檢視文件即為簽名云云，然告訴人
    韓寶儀自始均未證稱有遭受來自被告及證人之壓力，且觀諸
    證人林茂雄、蔡舒如於原審證稱：其等前往用印時，並未與
    告訴人韓寶儀交談，故韓寶儀是否受有心理壓力而未檢視相
    關文件乙節，僅為公訴人臆測之詞，而無證據佐證，自無足
    採。又證人林朱全於上揭永德段、米蘭段土地所有權移轉契
    約書用印時，均不在場，更難憑其證詞遽為不利於被告之認
    定。至於公訴人所提之其餘書證，俱與本案待證事實欠缺直
    接關連，均不足證明被告確有公訴人所指之夾帶文件、盜用
    印章之犯行。
六、綜上所述，本案依公訴人所提證據，客觀上尚未達到使通常
    一般之人均不致於有所懷疑，而得確信被告有刑法第216條
    、第210條之行使偽造私文書、同法第342條第1項之背信、
    同法第339條第1項之詐欺取財、同法第335條第1項之侵占等
    犯行，此外，復查無其他積極證據足以證明被告確有公訴人
    所指上開犯行，既不能證明被告犯罪，從而原審依上開前揭
    法條及判例意旨所示，判決被告無罪，經核並無違誤。公訴
    人上訴意旨猶執陳詞，仍認被告應成立上開犯行云云，為無
    理由，應予駁回。
據上論斷，應依刑事訴訟法第368條，判決如主文。
本案經檢察官楊秀蘭到庭執行職務。
中    華    民    國   100    年    1     月    28    日
                  刑事第十二庭審判長法  官  蔡永昌
                                    法  官  蔡新毅
                                    法  官  蘇隆惠
以上正本證明與原本無異。
檢察官如不服本判決，應於收受送達後10日內向本院提出上訴書
狀，其未敘述上訴之理由者並得於提起上訴後10日內向本院補提
理由書（均須按他造當事人之人數附繕本）「切勿逕送上級法院
」。
                                    書記官  楊妙恩
中    華    民    國   100    年    1     月    28    日